最高法院刑事判決　　　　　　　　　　　　　　　　九十三年度台上字第七四三號
　　上　訴　人　甲○○
右上訴人因違反毒品危害防制條例案件，不服台灣高等法院中華民國九十二年十一月
七日第二審判決（九十二年度上訴字第三五四０號，起訴案號：台灣台北地方法院檢
察署九十二年度偵字第八一五一、三九八九號），提起上訴，本院判決如左：
    主　文
原判決關於甲○○部分撤銷，發回台灣高等法院。
　　理　由
本件原判決認定上訴人甲○○與陳登棋（業經判刑確定）均明知大麻、ＭＤＭＡ（俗
稱搖頭丸）及安非他命均屬第二級毒品，不得販賣，竟意圖營利。由上訴人提供金錢
及決定毒品之價格、數量，在台中地區販賣，陳登棋則在台北尋找上手毒販購買毒品
。民國九十二年二月十二日十二時七分許，上訴人以其行動電話，與陳登棋之行動電
話聯絡，要其洽購大麻一包、ＭＤＭＡ二千顆。陳登棋於同日十二時十九分許，聯絡
上手毒販綽號「阿力」者，洽詢大麻、ＭＤＭＡ之價錢及供貨量。「阿力」告知大麻
一包之價錢為新台幣（下同）十二萬元、ＭＤＭＡ二千顆價錢為二十二萬元。陳登棋
於同日十二時二十分許回報上訴人，惟為從中獲取部分利益，乃告訴上訴人大麻一包
十二萬五千元、ＭＤＭＡ二千顆二十三萬元。上訴人予以同意，並將三十五萬五千元
，由其台中后里郵局、中國信託商業銀行中港分行帳戶，以轉帳方式，分四筆，分別
為十萬元、六萬九千元、十萬元、八萬六千元，匯入陳登棋之台北光武郵局帳戶。陳
登棋於同日十六時許，至台北光武郵局提領三十四萬五千元後，將三十四萬元交予「
阿力」。旋「阿力」將由紙箱所盛裝之大麻一包（驗餘淨重九百四十六點四一公克）
、含ＭＤＭＡ、安非他命成分之藥錠二千零四顆（其中淺綠色藥錠淨重五百點四八公
克含ＭＤＭＡ成分，淺藍色藥錠淨重一百十七點０四公克含ＭＤＭＡ、安非他命成分
）交付予陳登棋。嗣陳登棋於同日二十一時五十分許，至台北市○○路阿羅哈巴士貨
運站，欲將前開毒品托運至台中予上訴人時，為警當場查獲等情。因而撤銷第一審關
於上訴人部分之判決，改判論處上訴人共同販賣第二級毒品罪刑，固非無見。
惟查：(一)科刑之判決書須將認定之犯罪事實詳記於事實欄，然後於理由內逐一說明其
憑以認定之證據，使事實與理由兩相一致，方為合法。又刑法上之共同正犯，以有意
思之聯絡及行為之分擔為要件。原判決於理由內說明上訴人與陳登棋就本件販賣第二
級毒品犯行，彼此間有犯意之聯絡及行為之分擔，為共同正犯。但未於事實欄內闡述
上訴人與陳登棋有犯意之聯絡，其理由即失所依據。(二)審理事實之法院對於卷內與被
告論罪科刑有關，而依法應予調查之事項，如未詳加調查，或雖已調查，仍未調查明
白者，尚難遽為被告有利或不利之認定；如有應調查之證據未予調查，率行判決，其
判決當然為違背法令。原判決以陳登棋於偵查中及第一審之供述，暨陳登棋與「阿力
」之電話監聽錄音譯文，作為上訴人有與陳登棋共同販賣第二級毒品犯行之依據。然
陳登棋於偵查中供稱：上訴人於案發當日中午，打電話給伊，向伊「調」ＭＤＭＡ二
千顆、大麻一包，伊之利益為一萬元（見偵字第三九八九號卷第三三、三四頁）；於
第一審調查時，經訊以「上訴人跟你拿貨，怎麼說？」答稱：「他先指定要什麼貨，
我再進」（見第一審卷第六五頁）。復據卷附之案發當日十二時二十三分，陳登棋與
「阿力」之電話監聽譯文所載，其二人有以下對話：「陳登棋：你便當（指大麻）是
給他多少﹖﹃阿力﹄：１２５（指十二萬五千元）啊。１２５是你給他的。陳登棋：
他怎麼跟我說你出１２５給他﹖……﹃阿力﹄：１２５是你出他的。陳登棋：對，上
次有出他１２５。『阿力』：我給你便當是﹖陳登棋：１２（指十二萬元）。……『
阿力』……你不要報錯了」（見偵字第三九八九號卷第二九、三０頁）。又依原判決
所載，陳登棋告訴上訴人前開毒品之價格計三十五萬五千元，上訴人乃匯款計三十五
萬五千元予陳登棋後，由陳登棋從中取得利益一萬五千元，僅交付三十四萬元予販毒
者「阿力」。則如上訴人與陳登棋係共同意圖營利，其利益係如何分配﹖陳登棋因何
取得該一萬五千元﹖究竟係由上訴人與陳登棋共同向「阿力」購買前揭毒品，抑或上
訴人與陳登棋係處於買賣之對立關係，由上訴人向陳登棋訂購毒品後，再由陳登棋購
入毒品轉賣予上訴人﹖尚非無疑。其與論斷上訴人是否因與陳登棋共同意圖營利，一
起購入系爭毒品，而成立共同販賣第二級毒品罪，抑或因與陳登棋處於買賣對立關係
，雖上訴人著手購買系爭毒品，惟於尚未取得該毒品前被查獲，而成立販賣第二級毒
品未遂攸關，自須深入研求，並詳述理由。乃原審未就此詳予調查釐清，即為前開認
定，難謂無調查未盡及理由不備之違誤。(三)有罪判決書事實之認定與理由之說明必須
互相一致，方為合法。倘若事實之認定與理由之說明不相一致，按諸刑事訴訟法第三
百七十九條第十四款後段規定，自屬判決理由矛盾之當然違背法令。原判決事實欄記
載上訴人於九十二年二月十二日，匯入陳登棋之台北光武郵局帳戶之十萬元、六萬九
千元、十萬元、八萬六千元等四筆款項，係供購買前開扣案之大麻、ＭＤＭＡ之用。
然理由內或謂該四筆匯款係供購買前揭扣案之大麻、ＭＤＭＡ之用（見原判決理由二
之(二)）；或謂上訴人於九十二年二月十二日，匯入陳登棋之台北光武郵局帳戶之如原
判決附表三編號十四至十七所示系爭十萬元、六萬九千元、十萬元、八萬六千元等四
筆款項，並不能證明係供作購買毒品之用（見原判決理由四）。據此以觀，原判決有
理由與理由，理由與事實矛盾之違誤。以上或為上訴意旨所指摘，或為本院得依職權
調查之事項，應認原判決仍有撤銷發回更審之原因。又原判決不另為無罪諭知部分，
因公訴人認其與本件有罪部分，有裁判上一罪關係，基於審判不可分之原則，亦應併
予發回。
據上論結，應依刑事訴訟法第三百九十七條、第四百零一條，判決如主文。
中　　　華　　　民　　　國　　九十三　　年　　　二　　　月　　 十九 　　日
                              最高法院刑事第六庭
                                  審判長法官  吳　雄　銘
                                        法官  池　啟　明
                                        法官  石　木　欽
                                        法官  郭　毓　洲
                                        法官  吳　三　龍
      右正本證明與原本無異
                                              書  記  官
中　　　華　　　民　　　國　　九十六　　年　　　二　　　月　　二十四　　日
                                                                    Ｍ
